臺灣臺北地方法院民事判決　　　　　　　99年度訴字第3322號
原　　　告　張曦光
被　　　告　李振煌
　　　　　　林總賢
　　　　　　林長恩
上三人共同
訴訟代理人　蘇千祿律師
上當事人間請求分配表異議之訴事件，本院於民國100 年1 月26
日言詞辯論終結，判決如下：
    主  文
原告之訴駁回。
訴訟費用由原告負擔。
    事  實  及  理  由
一、原告主張：本院97年度執字第116694號拍賣抵押物強制執行
    事件（下稱系爭執行事件）拍賣原告所有之不動產（下稱系
    爭不動產），被告雖為第二順位抵押權人而得分配系爭不動
    產拍得之價金，惟兩造就上開抵押權所擔保之債權，並未有
    違約金之約定，縱認有違約金之約定，該違約金金額亦屬過
    高。是系爭執行事件民國99年5 月3 日製作之分配表（分配
    期日99年6 月7 日），記載被告除可獲得分配本金、利息外
    ，復可獲得分配違約金各新臺幣（下同）301,000 元，顯然
    有誤，自應將該部分違約金之記載剔除等情。爰基於強制執
    行法第14條第2 項規定提起本件分配表異議之訴。聲明：系
    爭執行事件分配表所載被告各分配違約金301,000 元部分，
    應予剔除。
二、被告則以：本件設定上開第二順位抵押權時，就所擔保之債
    權確有違約金之約定；本件固約定「每萬元每日應付懲罰性
    違約金10元」，惟被告於系爭執行事件債權計算書中已自行
    將違約金調降為「每萬元每日應付違約金7 元」；被告可獲
    得分配違約金各301,000 元，並非約定違約金過高，而係原
    告違約期間長達1 年2 個多月，始生上開金額；況本件被告
    為第二順位抵押權，所負風險較高，是為前開違約金之約定
    ，並無不妥；民法第205 條係關於利息上限之規定，與本件
    違約金無關；民法第206 條亦未排除利息及違約金同時約定
    之情形等語，資為抗辯。聲明：原告之訴駁回。
三、經查，本件原告主張：（一）系爭執行事件拍賣原告所有之
    不動產，被告為第二順位抵押權人而得分配系爭不動產拍得
    之價金。（二）系爭執行事件99年5 月3 日製作之分配表（
    分配期日99年6 月7 日），記載被告除可獲得分配本金、利
    息外，復可獲得分配違約金各301,000 元等情，為被告所不
    爭執，復經本院調取系爭執行事件卷宗核閱屬實，堪信為真
    。惟被告否認原告上開請求，並以前開情詞置辯，茲本件應
    予審究者厥為：（一）兩造就上開第二順位抵押權所擔保之
    債權，有無違約金之約定？（二）如認有違約金之約定，違
    約金數額是否過高，應否酌減？述之如下。
（一）兩造就上開第二順位抵押權所擔保之債權，有無違約金之
      約定？
    1.又查，原告於97年2 月18日，向被告借款3,000,000 元，
      約定借款利息為每萬元每月250 元（惟於土地、建築改良
      物抵押權設定契約書上記載年息為百分之10，故系爭執行
      事件分配表亦以年息百分之10列記），違約金自遲延之日
      起每萬元每日應付懲罰性違約金10元等情，業據被告提出
      原告所不否認為真正之借款、利息及違約金約定書、土地
      、建築改良物抵押權設定契約書等在卷（見本院卷頁62、
      65）為憑，堪可認定。已徵被告所稱兩造就上開第二順位
      抵押權所擔保之債權，確有違約金之約定乙情，非出子虛
      。至原告雖主張：上開違約金部分之記載，伊全然不知，
      可能係被告事後填載云云。惟查，參諸前開借款、利息及
      違約金約定書，除該書據名稱已有「…違約金約定書」字
      樣之明白記載，且該約定書內容中關於違約金部分之記載
      ，除「10」元部分為手寫外，其餘文句均係印刷字體。復
      參酌上開「10」元部分之記載，亦未有塗銷或槓掉後蓋印
      痕跡，衡諸常理，自堪認該約定書簽訂當時即有關於違約
      金部分「10」元之記載無訛。是原告既於上開約定書親自
      簽名、蓋印，則其空言推諉不知違約金部分之約定、主張
      該部分約定係事後填載云云，是否屬實，顯有可議。再查
      ，觀諸前開土地、建築改良物抵押權設定契約書上，係以
      印刷字體記載：「違約金：依照每萬元每逾一日以10元計
      付懲罰性違約金」等語，與本件借款本金、利息部分之記
      載亦為印刷字體相同，及就上開記載之格式而言，同屬位
      於各該欄位之上方，暨就上開記載字體上端與欄位框線之
      間距而言，亦均屬同等距離。可認該上開印刷字體部分之
      記載，係於同時間製作列印甚明。倘參酌該設定契約書上
      ，確有原告不爭執真正之簽名、印文，及原告自承簽名、
      蓋印時有關於本金、利息部分之記載等情相互以觀。顯徵
      原告簽名、蓋印時，已有違約金部分之記載存在。況查，
      證人即辦理本件抵押權設定業務之賴盈秀到庭證稱：「…
      照被告給我的指示打這設定契約書（公契），打好之後我
      就先給被告三人蓋章，蓋完之後當天就自己到原告他家給
      他看（原告看的時候只有設定契約書上面的原告出生年月
      日還沒有寫之外，其餘利息、違約金都已經打好了），也
      順便對保確定身分（有看原告的身分證看完原本就還給他
      只拿影本去辦登記），原告看完設定契約書，他就自己簽
      名並蓋印鑑章，當場都沒有反對的意思。最後我才拿去地
      政辦理，由我先生去領件。」等語（見本院卷第59頁背面
      ）。益徵原告空言：全然不知違約金之記載，可能係被告
      事後填載云云為辯，洵屬無據，並非可採。是被告主張本
      件確有違約金「每萬元每日應付懲罰性違約金10元」乙節
      ，洵屬有據，堪可採認。
（二）如認有違約金之約定，違約金數額是否過高，應否酌減？
    1.按違約金之約定，為當事人契約自由、私法自治原則之體
      現，雙方於訂約時，既已盱衡自己履約之意願、經濟能力
      、對方違約時自己所受損害之程度等主、客觀因素，本諸
      自由意識及平等地位自主決定，除非債務人主張並舉證約
      定之違約金額過高而顯失公平，法院得基於法律之規定，
      審酌該約定金額是否確有過高情事及應予如何核減至相當
      數額，以實現社會正義外，當事人均應同受該違約金約定
      之拘束，法院亦應予以尊重，始符契約約定之本旨。最高
      法院著有93年度台上字第909 號判決要旨可資參照。
    2.另查，兩造關於前開抵押借款違約金部分，固係約定「每
      萬元每日應付懲罰性違約金10元」【即年息百分之36.5（
      10÷10000×365）乙節，業已認定如前。惟被告於系爭執
      行事件自行調降為「每萬元每日應付違約金7 元」【即年
      息百分之25.55（7÷10000×365），並經計入系爭執行事
      件分配表中乙情，此經本院調取系爭執行事件卷宗核閱屬
      實，經核可認尚在一般客觀交易所得容忍範圍（一般金融
      機構為考量風險，在擔保物價值可能不足清償第一順位抵
      押權之情形，即不願承作第二順位抵押權，故當債信不佳
      之債務人仍有資金需求卻無法向金融機構申請貸款時，即
      往往尋求民間借款而設定第二順位抵押權予債權人，而債
      權人同為顧及前開金融機構考量之風險，往往要求債務人
      負擔較金融機構更高之利息、違約金）。況參酌原告就與
      被告約定之違約金額是否過高而顯失公平乙節，亦未能為
      任何之舉證，則依前開說明，本院自當尊重兩造間之約定
      ，始能符和彼等契約約定之本旨。是被告於系爭執行事件
      主張「每萬元每日應付違約金7 元」即年息百分之25.55
      之違約金，即屬有據，可予採取。
四、綜上所述，原告否認曾與被告有違約金之約定，既非可採，
    復未能舉證被告按每萬元每日7 元即年息百分之25.55 計付
    違約金係屬過高而顯失公平，則其基於強制執行法第14條第
    2 項規定，訴請本院將系爭執行事件分配表所載被告各分配
    違約金301,000元部分予以剔除，即無理由，不應准許。
五、本件事證已臻明確，兩造其餘攻擊防禦方法及所提之證據，
    經審酌後認均無礙判決之結果，爰不予一一論述。
六、據上論結，原告之訴為無理由，依民事訴訟法第78條，判決
    如主文。
中    華    民    國    100    年    3    月     4    日
                  民事第二庭    法  官  黃呈熹
以上正本係照原本作成
如對本判決上訴，須於判決送達後20日內向本院提出上訴狀
中    華    民    國    100    年    3    月     4    日
                                書記官  傅美蓮